【裁判字號】    99,重訴,50
【裁判日期】    990805
【裁判案由】    撤銷債權移轉
【裁判全文】
臺灣桃園地方法院民事判決              99年度重訴字第50號
原      告  庚○○
被      告  丙○○
            己○○
            丁○○
上  1   人
法定代理人  乙○○
被       告 戊○○
            辛○○
                      樓
被      告  甲○○
訴訟代理人  邱六郎律師
上當事人間請求撤銷債權移轉事件，本院於民國99年7 月20日言
詞辯論終結，判決如下：
    主  文
被告辛○○、戊○○、己○○、丁○○、丙○○與被告甲○○間
於民國九十八年六月二日就讓與標的即「因繼承取得徐添財對祭
祀公業范開蘭公管理人范振星所取得臺灣高等法院九十六年度重
上字第三七○號民事判決主文第二項所載本金新臺幣壹仟伍佰萬
元及其法定利息」所為之債權轉讓行為無效。
訴訟費用由被告甲○○負擔。
    事  實  及  理  由
壹、程序方面：
一、原告起訴時原先位聲明被告丙○○、丁○○、戊○○等人於
    本院97年度司執字第71386 號對於祭祀公業范開蘭公管理人
    范振星（下簡稱范振星）之強制執行事件，將債權讓與予被
    告甲○○之強制執行程序應予撤銷，備位聲明倘前揭債權讓
    與行為行為有效，則准予原告繼續就上開強制執行程序續予
    執行等語，嗣變更先位聲明為確認被告丙○○、己○○、丁○○、戊○○、辛○○與甲○○於98年6 月2 日就「因繼承
    賢得徐添財對范振星所取得台灣高等法院96年度重上字第37
    0 號民事判決主文第2 項所載本與新臺幣（下同）15,000,0
    00 元及其法定利息」所為之債權讓與行為無效，備位聲明
    為確認被告丙○○、丁○○、戊○○對范振星之上開強制執
    行債權仍繼續存在等語，其請求之基礎事實同一，合於民事
    訴訟法第255 條第1 項第2 款之規定，應予准許，其原訴之
    聲明則於變更後視為撤回。
二、被告丙○○、己○○、丁○○、戊○○、辛○○經合法通知
    ，未於言詞辯論期日到場，核無民事訴訟法第386 條所列各
    款情形，爰依原告之聲請，由其一造辯論而為判決。
貳、實體方面：
一、原告起訴主張：
(一)、伊依臺灣臺北地方法院95年度抗字第716 號本票確定裁定及
    同院97年度促字第2665號確定支付命令，對於徐添財有共計
    7,900,000 元暨法定利息之債權，而徐添財依臺灣高等法院
    96年度重上字第370 號確定判決，對於祭祀公業享有15,000
    ,000元暨法定利息之債權。嗣徐添財於97年9 月4 日死亡，
    被告丙○○、己○○、丁○○、戊○○、辛○○為其全體繼
    承人，被告辛○○、己○○已向臺灣臺北地方法院聲明拋棄
    繼承，而其餘繼承人則聲請限定繼承。惟不論被告丙○○、
    己○○、丁○○、戊○○、辛○○有無為限定繼承或拋棄繼
    承，均不影響原告對被繼承人徐添財之遺產享有債權，然被
    告甲○○之訴訟代理人邱六郎律師竟違反禁止雙方代理之規
    定，於98年6 月2 日製作「債權移轉契約」（下稱系爭債權
    移轉契約），將徐添財之繼承人「因繼承取得徐添財對祭祀
    公業范開蘭公管理人范振星所取得臺灣高等法院96年度重上
    字第370 號民事判決主文第二項所載本金15,000,000元及其
    法定利息」（下稱系爭繼承債權）全部讓與被告甲○○，且
    又受甲○○之委託向執行處聲請承受該執行程序，而屬無效
    。另因系爭債權移轉契約未經被告丙○○、己○○、丁○○
    、戊○○、辛○○之同意或授權，足以證明系爭債權移轉行
    為係屬無效，並對於任何人均不生效力。至於被告甲○○所
    提出徐添財之遺囑亦不符合法定遺囑之方式，而為無效，自
    無被告甲○○之訴訟代理人邱六郎律師稱係依遺囑所生債權
    讓與之效力而為前開移轉行為。
(二)、另伊對徐添財所為之前開債權，向鈞院執行處聲請就徐添財
    對范振星之債權聲請強制執行，經鈞院於98年5 月1 日以98
    年司執字第25601 號扣押命令扣押在案，被告丙○○、己○○、丁○○、戊○○、辛○○違反扣押命令所為之讓與行為
    ，對伊自不生效力等語。爰先位聲明為確認被告丙○○、己○○、丁○○、戊○○、辛○○與甲○○於98年6 月2 日就
    「因繼承賢得徐添財對范振星所取得台灣高等法院96年度重
    上字第370 號民事判決主文第2 項所載本與新臺幣（下同）
    15,000,000元及其法定利息」所為之債權讓與行為無效，備
    位聲明為確認被告丙○○、丁○○、戊○○對范振星之上開
    強制執行債權仍繼續存在，訴訟費用同意由被告甲○○負即
    可。
二、被告丙○○、丁○○則以：沒有授權邱六郎律師於98年6月2
    日撰寫債權移轉契約將系爭15,000,000元債權讓與甲○○，
    且債權移轉契約書上之印章不是我們的，我們也沒有留任何
    印章在邱六郎律師那邊等語，資為抗辯，並均聲明：同意原
    告之訴，惟訴訟費用不應由渠等負擔等語。另被告辛○○、
    戊○○則以：沒看過98年6 月2 日之債權移轉契約書，渠等
    沒有拿到任何錢，也沒有授權邱六郎律師將15,000,000元的
    債權移轉給任何人，邱律師事先並沒有跟我們提過，且渠等
    早已拋棄繼承，不可能移轉債權，不應將其2 人列為被告等
    語，資為抗辯，並均聲明：同意原告之訴。被告己○○經合
    法通知，未於言詞辯論期日到場，亦未以書狀為任何陳述。
三、被告甲○○則以：
(一)、系爭繼承債權在高院審理尚未判決前，被繼承人徐添財即立
    下遺囑將所取得之債權中之一半，委由代理人即邱六郎律師
    移作歸還對訴外人洪祖祺之舊欠與新債之資，另一半則指定
    由被告丙○○、丁○○取得50﹪，被告戊○○取得25﹪，訴
    外人徐添壽（即徐添財之胞弟）取得25﹪。因此，代筆遺囑
    均係依徐添財之意思所擬，遺囑上特別請徐添財邀請上揭三
    方指定繼承人或其法定代理人在遺囑上簽名確認。
(二)、系爭繼承債權於97年7 月29日勝訴確定，開始對參加人實施
    強制執行，但徐添財於97年9 月4 日逝世，邱六郎律師通知
    被告辛○○、乙○○（即被告丁○○之法定代理人）前來辦
    理承擔執行程序聲請繼續執行。嗣因洪祖祺亟待收回貸款支
    應其訴訟費，再三請邱六郎律師將其取得之債權讓與第三人
    以取得現金，遂徵得伊同意後，以8,000,000 元受讓洪祖祺
    所取得之債權。代理人基於前揭原因事實為全體繼承人之利
    益，乃要求甲○○形式上全部受讓，但其中屬於繼承人所繼
    承之債權，以信託關係登記為甲○○名義，為阻止此後雙方
    之爭執，另立一份附加條款確認上揭約定事實。依前開合意
    代理人以遺囑執行人之身份，於98年6 月2 日與被告甲○○
    訂立債權移轉契約，立約後被告甲○○陸續給付代理人2,00
    0,000 元，分二次匯入代理人所指定之帳號，其餘部分因執
    行事件一再拖延毫無預期，尚有待請求給付。此項契約之訂
    立純屬有利於繼承人之管理行為，依民法第1215條規定，屬
    於遺囑執行人之職務，且執行此項職務依法為繼承人之代理
    人。因此，所訂立之債權移轉契約當然為有效。又繼承人所
    繼承之債權，雖契約上為「讓與」被告甲○○，事實上僅為
    信託登記為被告甲○○名義而已。此項在移轉債權契約就繼
    承人部分之債權真意僅為信託關係，亦即隱藏信託行為，則
    依民法第87條第2 項之規定，該信託行為自屬有效，被告丙○○、己○○、丁○○、戊○○、辛○○隨時亦可終止信託
    契約，收回剩餘一半之債權，或由原告代位行使求償，並非
    以侵害原告債權為目的之情形。另邱六郎律師於遺囑執行程
    序及強制執行程序之行為為2 個別之程序，並無違反禁止雙
    方代理之情形等語，資為抗辯。並聲明求為駁回原告之訴。
四、本院之判斷：
    原告主張其依臺灣臺北地方法院95年度抗字第716 號本票確
    定裁定及同院97年度促字第2665號確定支付命令，對於徐添
    財有共計7,900,000 元暨法定利息之債權，而徐添財依臺灣
    高等法院96年度重上字第370 號確定判決，對於祭祀公業享
    有15,000,000元暨法定利息之債權。嗣徐添財於97年9 月4
    日死亡，被告丙○○、己○○、丁○○、戊○○、辛○○為
    其全體繼承人，被告辛○○、己○○已向臺灣臺北地方法院
    聲明拋棄繼承，而其餘繼承人則分別聲請限定繼承等事實，
    有原告提出之上開案件之民事裁定、支付命令、確定證明書
    、拋棄繼承查詢函文、民事執行處函文影本等證物附卷可稽
    ，且為被告所不爭執，堪信為真實。又原告主張系爭債權移
    轉契約，係被告甲○○之訴訟代理人邱六郎律師未經繼承人
    被告丙○○、己○○、丁○○、戊○○、辛○○之同意或授
    權而製作，係屬無效之契約等語，然被告甲○○否認系爭債
    權移轉契約係無效，並以前揭情詞置辯。是本件之爭點應為
    系爭債權移轉契約是否有效？經查：
(一)、按拋棄繼承應於知悉得繼承之時起2 個月內以書面向法院為
    之，而被告辛○○、己○○於徐添財97年9 月4 日死亡後2
    個月內已向臺灣臺北地方法院聲請拋棄繼承徐添財，而經該
    院以97年度繼字第1691號准予備查在案，有原告提出之該院
    家事法庭函文可按，則被告辛○○、己○○自拋棄繼承後即
    非徐添財之繼承人，惟邱六郎律師遲於徐添財死亡後9 個月
    ，始於98年6 月2 日製作之系爭債權移轉契約竟仍將被告辛○○、己○○等2 人列為繼承人即立契約書人，可見邱六郎
    律師完全未查證被告辛○○、己○○等2 人究竟是否仍為繼
    承人，及經其2 人之授權同意即擅自製作系爭債權移轉契約
    。
(二)、被告辛○○已到庭自陳：並未授權給邱六郎律師把債權讓與
    給別人，只有授權去辦理強制執行，伊沒有簽系辭債權讓與
    ，沒有拿到任何一毛錢，伊已經拋棄繼承怎麼可能拿錢，也
    沒有變現之需要等語，而被告丁○○之法定代理人乙○○亦
    陳稱：我知悉有遺囑，但系爭債權讓與這件事我不清楚等語
    ，被告丙○○則陳述：只有委託邱六郎律師去做強制執行，
    並無做債權讓與等語，及被告戊○○更陳稱：不同意系爭讓
    與債權，債權人仍是我們等語，而被告邱六郎律師亦在庭坦
    認係本於遺囑執行人立場而與甲○○所簽，雖未經他們同意
    但是為了他們的利益著想才簽的等語，足證系爭債權移轉契
    約係邱六郎律師未經被告丙○○等5 人同意而自行用印所簽
    立，則邱六郎律師既係無權代理被告丙○○等5 人與被告甲○○簽立系爭債權移轉契約，邱六郎律師之代理行為自屬無
    權代理，而事後亦未經繼承人即被告丙○○等5 人之同意，
    甚至已經繼承人丙○○、丁○○、辛○○當場表示不同意，
    則上開無權代理之行為自屬無效。
(三)、又依系爭債權移轉契約之讓與條件記載，被告甲○○願以17
    ,000,000元之代價買受系爭債權，姑不論被告甲○○願以17
    ,000,000元之代價購買僅值15,000,000元之債權已與常情不
    符，況且依系爭債權移轉契約之記載：「（一）立約之同時
    給付甲方（即被告丙○○等5 人）7,000,000 元正。（二）
    餘款於甲方將債權移轉之事實，通知債務人（即范振星）及
    台灣桃園地方法院民事執行處，取得回執之日起7 天後，分
    二期每期5,000,000 元，但至遲於98年7 月底前付清」等語
    ，惟被告甲○○迄今仍未提出任何足以證明其已給付17,000
    ,000元予被告丙○○等5 人之證據，且被告丙○○、丁○○
    、辛○○亦已到庭陳述：未收到被告甲○○給付之任何錢等
    語，已如上述，堪認被告甲○○並未依系爭債權移轉契約記
    載之讓與條件給付任何金錢予被告丙○○等5 人。雖被告甲○○及邱六郎律師事後又辯稱：債權讓與契約並不以有對價
    關係為必要，被告甲○○僅受讓系爭債權移轉契約中之800
    萬元，其餘債權則由被告辛○○等5 人以信託關係移轉與被
    告甲○○名義云云（詳後(五)所述），惟被告甲○○此抗辯正
    足以認定被告甲○○並無以17,000,000元購買系爭繼承債權
    之事實，系爭債權移轉契約顯係虛假，且係邱六郎律師與被
    告甲○○間通謀虛偽訂立之契約，被告甲○○自非善意之第
    三人，亦無主張其係相信邱六郎律師係有權代理始與之簽立
    系爭債權移轉契約，而有表見代理之情事可言。況且邱六郎
    律師於系爭債權移轉契約係以被告丙○○等5 人之代理人而
    與被告甲○○簽約，而於本件訴訟中邱六郎律師卻又代理被
    告甲○○為訴訟行為，已與常情有異，且被告甲○○對於系
    爭債權移轉契約係虛假亦顯難推諉不知情。綜上，系爭債權
    移轉契約既未經被告辛○○等5 人之授權及同意，且係由邱
    六郎律師與被告甲○○間通謀虛偽訂立之契約，自屬無效。
(四)、邱六郎律師雖辯稱：其係遺囑執行人，自有權代理繼承人，
    且其完全是為了繼承人之利益而簽立系爭債權移轉契約云云
    。惟按法律行為，不依法定方式者，無效。代書遺囑，由遺
    囑人指定三人以上之見證人，由遺囑人口述遺囑意旨，使見
    證人中一人筆記、宣讀、講解，經遺囑人認可後，記明年、
    月、日及代筆人之姓名，由見證人全體及遺囑人同行簽名，
    遺囑人不能簽名者，應按指印代之，為民法第73條前段、第
    1194條分別定有明文。即遺囑應依法定方式為之，代筆遺囑
    非依前述法定方式為之者，不生效力。經查，由被告甲○○
    所提出之系爭遺囑之形式觀之，可知系爭遺囑本欲適用代筆
    遺囑之方式為之，惟系爭遺囑係由電腦打字為之，而並非由
    代筆人親自筆記書寫，亦未記載代筆人之姓名，且見證人「
    邱六郎律師」、「傳鉅垣」二人均只有用印並無親自簽名，
    足見系爭遺囑作成之方式並不符合上揭法律規定，另亦與其
    餘法定之遺囑作成方式，例如：自書遺囑、密封遺囑、公證
    遺囑、口述遺囑等，大相逕庭，故系爭遺囑因為不符合法定
    方式，並不生效力。況縱認為邱六郎律師為系爭遺囑之執行
    人，而依民法第1215條規定，遺囑執行人亦僅能視為繼承人
    之代理人而已，惟邱六郎律師代理繼承人即被告丙○○等5
    人簽立系爭債權移轉契約既與繼承人本人之意思相違背，自
    屬無權代理。
(五)、至於被告甲○○及邱六郎律師雖又辯稱：債權讓與契約並不
    以有對價關係為必要，被告甲○○僅受讓系爭債權移轉契約
    中之800 萬元，其餘債權則由被告丙○○等5 人以信託關係
    移轉與被告甲○○名義。惟查，被告邱六郎律師已到院陳述
    ：「（問：98年6 月24日移轉附款有無得到全體繼承人同意
    ？）無。當時是基於遺囑執行人之職務所為之管理行為」等
    語，足見被告甲○○及邱六郎律師上開行為均未曾經任何繼
    承人之授權及同意，更顯與繼承人之意願相違，況且繼承人
    均已分別拋棄或限定繼承，被繼承人徐添財之債權人之參與
    分配並不影響繼承人之財產利益，並無管理行為有利於被告
    丙○○等人之情事，且前開移轉行為顯然違反債權人利用強
    制執行程序公平受償之權利，其所隱藏他項法律行為違反公
    序良俗，應屬無效，並不得依民法第87條第2 項之規定，認
    為有效，是被告甲○○前開抗辯應屬事後編造之詞，不足採
    信。
五、綜上所述，原告主張邱六郎律師未得被告丙○○等5 人之同
    意，即擅自製作無效之系爭債權移轉契約，將被告丙○○等
    5 人因繼承取得被繼承人徐添財對於范振星享有15,000,000
    元暨法定利息之繼承債權轉讓予被告甲○○，堪信為真實。
    從而，原告先位請求確認被告丙○○等5 人與被告甲○○間
    ，於98年6 月2 日就系爭繼承債權即『因繼承取得徐添財對
    祭祀公業范開蘭公管理人范振星所取得台灣高等法院96年度
    重上字第370 號民事判決主文第二項所載本金15,000,000元
    及其法定利息』所為之債權轉讓行為無效，為有理由，應予
    准許。至本院既已准許原告先位聲明之請求，則就備位聲明
    部分，則不再審究，附此敘明。另本院審酌本件系爭債權移
    轉契約係被告甲○○與其訴訟代理人邱六郎律師通謀虛偽且
    未得被告丙○○等5 人之同意而擅自製作等情，故認本件訴
    訟費用應由被告甲○○一人獨自負擔，亦併敘明。
六、因本件事證已臻明確，兩造其餘攻擊防禦方法，經核與本件
    判決結果不生影響，自無庸再予逐為審酌論述。
七、據上論結，本件原告之訴為有理由，依民事訴訟法第78條，
    第85條第1 項但書，判決如主文。
中    華    民    國    99    年    8     月    5     日
                        民事第三庭  法  官  陳筱蓉
上為正本係照原本作成
如對本判決上訴，須於判決送達後20日內向本院提出上訴狀
中    華    民    國    99    年    8     月    5     日
                                    書記官  蔡佩媛

司法院資訊處製作；財團法人民間司法改革基金會備份。
